【裁判字號】    89,易,4663
【裁判日期】    901129
【裁判案由】    違反能源管理法
【裁判全文】
臺灣高雄地方法院刑事判決                        八十九年度易字第四六六三號
    公  訴  人  臺灣高雄地方法院檢察署檢察官
    被      告  甲○○
右列被告因違反能源管理法案件，經檢察官聲請簡易判決處刑（八十九年度偵字第一
八五二六號）暨併案審理（八十九年度偵字第一九○五七號），本院認為不宜以簡易
判決處刑，爰適用通常程序審理，判決如左：
    主  文
甲○○隱匿公務員委託第三人掌管之物品，處有期徒刑陸月，如易科罰金，以參佰元
折算壹日。
扣案之儲油槽貳個、加油槍壹支、加油錶壹只、馬達貳個及汽油參仟捌佰伍拾公升，
均沒收。
    事  實
一、甲○○明知汽油係經中央主管機關經濟部指定之能源產品，其分裝、販賣、儲存
    或處理場所及消防安全設備之設置標準，應依公共危險物品及可然性高壓氣體設
    置標準暨安全管理辦法辦理，未經許可並辦妥登記，不得擅自經營汽油之銷售業
    務，竟意圖經營汽油銷售業務藉以營利，未經許可登記，復未依公共危險物品及
    可然性高壓氣體設置標準暨安全管理辦法設置販賣、儲存或處理場所，於民國八
    十九年八月十日起，以新臺幣（下同）一萬三千元之代價向不知情之人承租高雄
    縣鳳山市○○路五一○巷三十之一號土地，並以每公升十二元之價格，向綽號「
    年青人」真實姓名年籍不詳之成年男子購入汽油，裝存在其所有、無任何安全設
    施之儲油槽內，再使用其所有之加油機，在上址以每公升十四點七元之價格，將
    前開汽油銷售予不特定人，每日營業額約三千元至一萬元，而經營中央主管機關
    指定為能源產品之汽油銷售業務，致生公共危險。嗣於同年月十六日十一時三十
    分許，甲○○在上址為蔡金龍所駕駛車牌號碼Ｓ５－５３８９號自用小客車加油
    時，為警查獲，並當場扣得儲油槽二個、馬達二個、加油機一組（含加油錶一只
    及加油槍一支）及汽油二千六百三十公升，警方於查獲後將上述扣押物均委由甲
    ○○代為保管，甲○○並出具保管收據，表明同意保管上開扣得物品並負責任之
    意。詎甲○○不思悔改，竟利用此一受託保管公務員已扣押物品之機會，再接續
    前揭銷售汽油之同一犯意，並基於隱匿該委託保管物品之犯意，自同年月十七日
    起，在上址向前述綽號「年青人」真實姓名年籍不詳之成年男子，再度以每公升
    十二元之價格買入一千五百公升之汽油，混入上揭警員委託其保管之汽油內，並
    利用警員委託其保管之儲油槽及加油機等物，以每公升十四點七元之價格接續出
    售汽油予不特定人，而隱匿公務員職務上委託其保管之汽油。嗣同年月二十四日
    十五時三十分許，甲○○在上址為張永宗所駕駛之車牌號碼ＹＡ─４５１５號自
    小客車加油時，為警當場查獲，並扣得儲油槽二個、馬達一台、加油錶一只、加
    油槍一支（與前述扣押之物同一）及汽油三千八百五十公升，前揭扣得物品除加
    油錶一只及加油槍一支外，其餘之物復交由甲○○立據保管。
二、案經海岸巡防署高雄市機動查緝隊及高雄縣警察局鳳山分局先後報請臺灣高雄地
    方法院檢察署檢察官聲請簡易判決處刑及移送併辦。
    理  由
一、按檢察官聲請以簡易判決處刑案件，經法院認為不得或不宜以簡易判決處刑者，
    應適用通常程序審判之，刑事訴訟法第四百五十二條定有明文。本件檢察官雖聲
    請以簡易判決處刑，惟觀諸移送併辦之犯罪事實，被告似另涉犯刑法第一百三十
    八條之罪，此部分未據被告為任何陳述或答辯，是本院認不宜逕以簡易判決處刑
    ，乃改依通常程序處理，核先敘明。
二、右揭犯罪事實，迭據被告甲○○於警、偵訊及本院初次審理中坦認不諱，核與證
    人即查獲時在場加油之司機蔡金龍、張永宗於警訊中證述之情節相符，且有卷附
    銷售汽油照片十七張、經濟部取締違法經營油品會報執行小組配合警方取締地下
    油行現場查獲物品登記二張、高雄縣政府取締違法經營油品執行記錄乙紙、保管
    條乙份、查獲刑事案件扣贓證物暫行交付保管證明收據及扣押物品清單各乙張足
    憑，及儲油槽二個、馬達二台、加油錶一只、加油槍一支、汽油三千八百五十公
    升扣案可資佐證。而第一次扣案之二千六百三十公升油品經採樣送請中油煉製研
    究所化驗結果，符合能源管理法第一章第二條第一項所稱「石油及其產品」，其
    本質雖未符合經濟部經８８能字第八八四六二二一九號公告能源產品認定基準之
    「汽油」規範之第一項規格，但加入車中用之於火星著火式內燃機作為燃料時，
    即符合「汽油」之第三項規格，有經濟部取締違法經營油品會報執行小組高雄執
    行分組八十九年九月十八日高處（八九）高執字第八九○九○三五四號函、中國
    石油股份有限公司煉製研究所產品研究組及燃料檢測實驗室檢驗報告各乙紙存卷
    足參；又第二次扣案之三千八百五十公升油品經採樣送請中油煉製研究所化驗結
    果，認亦符合能源管理法第一章第二條第一項所稱「石油及其產品」，其本質雖
    未符合經濟部經８８能字第八八四六二二一九號公告能源產品認定基準之「汽油
    」規範之第一項規格，但加入車中用之於火星著火式內燃機作為燃料時，即符合
    「汽油」之第三項規格，此亦有經濟部取締違法經營油品會報執行小組高雄執行
    分組八十九年十月四日高處（八九）高執字第八九一○○○六二號函、中國石油
    股份有限公司煉製研究所產品研究組及燃料檢測實驗室檢驗報告各乙紙在卷可考
    。且被告係以每公升十二元之價格，向綽號「年青人」真實姓名年籍不詳之成年
    男子購入汽油，復以每公升十四點七元之價格售出，業據其供明在卷，是被告未
    經許可私設地下加油站，意圖營利而銷售油品，經查獲後翌日復再度將警方委託
    保管之油品銷售予他人等情，堪以認定。雖被告事後翻異前詞，辯稱：伊係受雇
    為人加油，老闆叫伊賣油伊才賣云云，惟查被告於何時、地，以如何之代價向何
    人購入汽油乙節，迭據被告於警、偵訊及本院初次審理時陳述明確，已如前述，
    若被告僅係單純受雇為人加油，則何以對油品之來源如此知之甚詳？況被告先辯
    稱：「加油站老闆為乙○○，是乙○○買油雇請我的」云云，後又改稱：「老闆
    不是乙○○，不清楚老闆為何人」云云（見本院九十年十月五日、九十年十一月
    十五日審判筆錄），其供述先後反覆，前後不一致，益徵被告所辯純屬卸責之詞
    ，不足採信。另依卷附之照片所示，被告私設之加油站係位於人口稠密之住宅區
    ，其內之儲油槽、加油機等設備均十分簡陋，四週並無防火、防撞等安全設施，
    被告以此方式儲存具高度易燃性之汽油，易釀成事故造成他人安全上之危害，實
    足以致生公共危險無誤。綜上，本件事證明確，被告犯行洵堪認定。
三、查被告行為後，石油管理法於九十年十月十一日公布施行，該法第四十條規定：
    「有下列各款情事之一者，處新臺幣一百萬元以上五百萬元以下罰鍰：一、違反
    第十六條第二項規定，未經登記而經營汽、柴油批發業務。…有第一項各款情形
    之一而致生公共危險者，處二年以下有期徒刑、拘役或科或併科新臺幣六十萬元
    以上三百萬元以下罰金」，第五十五條規定：「自本法施行之日起，能源管理法
    有關石油之規定，不再適用」。比較石油管理法第四十條第三項及能源管理法第
    二十條之一，以能源管理法第二十條之一較有利於行為人，自應適用能源管理法
    第二十條之一予以論科。至被告未經申請核准而設置儲油設備致生公共危險部分
    ，固符合石油管理法第四十條第一項第四款、第三項之規定，惟被告行為時並無
    此處罰明文，依刑法第一條規定，自不得論處被告該條罪刑，附此說明。按汽油
    係能源管理法第二條第一款所稱之石油及其產品之能源，未經許可，不得銷售。
    被告未經許可，銷售汽油之行為，係犯能源管理法第二十條之一之未經許可經營
    中央主管機關指定之能源產品之銷售業務罪；另被告將警方扣押委託其保管之汽
    油售予他人之行為，則係犯刑法第一百三十八條之隱匿公務員委託第三人掌管物
    品罪。被告以銷售之方法隱匿警方委託保管之扣押汽油，係在同一機會接續而為
    同一性質之行為，應論以包括之一罪。被告先後二次販賣汽油犯行，係其經營業
    務範圍，均應包括於一個經營銷售汽油業務之範疇，為實質上一罪，僅能單純成
    立一個未經許可經營汽油銷售業務罪名。被告所犯上開兩罪，係一行為觸犯二罪
    名，為想像競合犯，應從一重之隱匿公務員委託第三人掌管物品罪處斷。併案部
    分雖未據公訴人起訴，然該部分事實與公訴人聲請簡易判決處刑之犯罪事實具有
    實質上一罪關係，為起訴效力所及，本院自應予以審究；又被告隱匿公務員職務
    上委託第三人掌管物品之行為，起訴書雖未敘及，亦未併案，然與起訴銷售汽油
    之犯行既有想像競合犯裁判上一罪關係，為起訴效力所及，本院亦應併予審理，
    均附此敘明。爰審酌被告未經許可即私設地下加油站謀利，使主管機關對於能源
    安全管理無法確實掌控，任意囤積油品易釀成事故造成他人安全上之危害，且於
    第一次為警查獲後仍不知悔改，復將扣押交付保管之油品銷售他人，顯見輕忽法
    紀與僥倖之心等一切情狀，量處如主文所示之刑，並諭知易科罰金之折算標準。
    又被告犯罪行為後，刑法第四十一條第一項已於九十年一月四日修正為：「犯最
    重本刑五年以下有期徒刑以下刑之罪，而受六個月以下有期徒刑或拘役之宣告，
    因身體、教育、職業、家庭之關係或其他正當事由，執行顯有困難者，得以一元
    以上三元以下折算一日。但確因不執行所宣告之刑，難收矯正之效，或難以維持
    法秩序者，不在此限」，並經總統於九十年一月十日公布，於九十年一月十二日
    生效，併參酌最高法院二十四年七月民刑庭總會決議之意旨，依前開條文及刑法
    第二條第一項前段之規定，自應適用裁判時即修正後之刑法第四十一條第一項規
    定，諭知易科罰金之折算標準。扣案之汽油三千八百五十公升，係被告未經許可
    銷售之能源產品，應依能源管理法第二十條之一後段規定宣告沒收；而扣案之儲
    油槽二個、馬達二台、加油錶一只及加油槍一支，係被告所有供犯罪所用之物，
    業據被告供明在卷，爰依刑法第三十八條第一項第二款之規定併予宣告沒收。
據上論斷，應依刑事訴訟法第四百五十二條、第二百九十九條第一項前段，能源管理
法第二十條之一，刑法第十一條、第二條第一項、第一百三十八條、第五十五條、修
正後第四十一條第一項、第三十八條第一項第二款，罰金罰鍰提高標準條例第二條，
判決如主文。
中      華      民      國        九十    年     十一    月    二十九   日
                                  臺灣高雄地方法院刑事第四庭
                                          審判長法官    黃建榮
                                                法官    盧怡秀
                                                法官    莊珮君
右正本證明與原本無異。
如不服本判決，應於判決送達後十日內，向本院提出上訴狀。
                                              書記官    王高山
中      華      民      國      九十      年     十一     月   二十九   日
附錄論罪科刑法條全文：
能源管理法第二十條之一
未經許可而經營中央主管機關指定之能源產品之輸入、輸出、生產、銷售
業務者，處一年以下有期徒刑、拘役或科或併科新臺幣三十萬元以下罰金
，並得沒收其輸入、輸出、生產、銷售之產品。
中華民國刑法第一百三十八條
 (妨害職務上掌管之文書物品罪)
毀棄、損壞或隱匿公務員職務上掌管或委託第三人掌管之文書、圖畫、物
品，或致令不堪用者，處五年以下有期徒刑。


司法院資訊處製作；財團法人民間司法改革基金會備份。
